【裁判字號】    90,上易,971
【裁判日期】    900419
【裁判案由】    偽造文書等
【裁判全文】
臺灣高等法院高雄分院刑事判決          九十年度上易字第九七一號
    上  訴  人
    即  自訴人  乙○○
    自訴代理人  丁○○
    被      告  丙○○
    選任辯護人  戴國石
                鄭銘仁
                蔡吉記
    被      告  甲○○
    右一被告
    選任辯護人  朱育男
右上訴人因被告偽造文書等案件，不服臺灣高雄地方法院八十九年度自字第一九七號
中華民國九十年四月十九日第一審判決，提起上訴，本院判決如左：
      主      文
上訴駁回。
      理      由
一、本案經本院審理結果，認原審以不能證明被告丙○○、甲○○犯罪，諭知均無罪
    之判決，核無不合，應予維持，並引用原審判決書所記載之理由。
二、上訴人即自訴人乙○○上訴意旨雖又指稱：被告甲○○及其妻許陳金圜二人，於
    八十五年度至八十七年度綜合所得總額為新台幣（下同）四百七十八萬一千三百
    九十一元、十三萬三千五百四十四元及九十二萬九千三百六十五元，而該三年度
    之綜合所得淨額分別為四百四十七萬八千七百六十一元及四十七萬七千五百五十
    五元，有其綜合所得稅申報書及核定通知書可稽，是被告甲○○不可能於八十六
    年初，不顧其全家生計，而將其八十五年度全年所得近二分之一借與被告丙○○
    。被告甲○○及許陳金圜累積其八十六年度及八十七年度全年所得，猶不足一百
    六十萬元，豈有財力於八十八年七月間，又借款一百六十萬元與被告丙○○。是
    可見被告丙○○就其所有房地，為被告甲○○設定虛偽之抵押權登記，已觸犯刑
    法第二百十四條之使公務員登載不實罪及刑法第三百三十九條第二項之詐欺得利
    罪，原判決諭知被告二人均無罪不當等情。
三、惟查，被告甲○○於八十六年一月廿二日及八十八年七月廿六日，先後借款與被
    告丙○○二百萬元及一百六十萬元，有被告甲○○提出之八十六年一月廿二日丙○○之借據影本一紙，及被告甲○○之妻許陳金圜簽發八十八年七月廿六日面額
    一百六十萬元，付款人彰化商業銀行三民分行，由被告提示兌領之支票影本一紙
    等附卷可稽。而又無證據可資認定被告丙○○向被告甲○○之借款為憑空捏造。
    自訴人謂被告丙○○於八十八年七月廿一日向高新銀行三民分行貸款二百五十萬
    元，將其中之一百六十萬元存入許陳金圜帳戶，再簽發支票供丙○○兌領，以製
    造借款之假象云云，係其推測之詞，尚乏依據。就被告甲○○申報之綜合所得資
    料，可證被告丙○○於八十五年度之所得為四百四十七萬餘元，八十七年度之所
    得為四十七萬餘元，就此二年度之所得，已足敷借與被告丙○○之三百六十萬元
    。且被告甲○○係經營弘光企業行，在八十五年之前，豈無積蓄盈餘，加上被告
    丙○○於八十七年間償還五十萬元（見上述借據附註），是不能確認被告甲○○
    在三年之間，無資力借與被告丙○○二次共三百六十萬元。自訴人任意推認被告
    二人間之借款及設定抵押權為虛偽，尚非可採。被告二人間之借款及設定抵押權
    ，既不能證明為虛偽，即無使公務員登載不實事項於公文書及詐欺得利罪責之可
    言。此外，又查無其他積極證據可認定被告等犯罪。上訴意旨執前詞指摘原判決
    不當，難認有理由，應予駁回。
據上論斷，應依刑事訴訟法第三百六十八條、第三百七十三條，判決如主文。
中    華    民    國      九十      年       七       月      十七      日
                              臺灣高等法院高雄分院刑事第五庭
                                  審判長法官  吳水木
                                        法官  陳朱貴
                                        法官  洪慶鐘
右正本證明與原本無異。
不得上訴。
                                      書記官  陳金卿
中    華    民    國      九十      年       七       月      十八      日
                                                                        Ｑ
附件：
臺灣高雄地方法院刑事判決                          八十九年度自字第一九七號
    自  訴  人  乙○○  女  六十歲（民國○○○年○月○日生）
                        住高雄市○○區○○街三三巷二五號
                        身分證統一編號：
    代  理  人  丁○○  男  三十三歲（民國○○○年○月○○○日生）
                        住高雄市○○區○○路二０三巷十六號八樓
                        身分證統一編號：Ｚ000000000號
    被      告  丙○○  男  六十三歲（民國○○○年○月○日生）
                        住高雄市○○區○○街三三巷十五號
                        身分證統一編號：Ｅ一0000000號
    選任辯護人  戴國石  律師
                鄭銘仁  律師
                蔡吉記  律師
    被      告  甲○○  男  六十一歲（民國○○○年○月○○日生）
                        住高雄市○○區○○街一０九巷七二弄一０四號
                        身分證統一編號：Ｅ一二六五二五號
右列被告因偽造文書案件，經自訴人提起自訴，本院判決如左：
    主  文
丙○○、甲○○均無罪。
    理  由
一、自訴意旨略以：被告丙○○參加自訴人乙○○招募之合會共九會，於標得會款後
    ，及藉口部分會款債務已轉讓給蔡阿英而拒絕清償，並為脫免給付會款義務及達
    到妨害自訴人依法定程序自其不動產求償之目的，竟於民國八十八年七月二十一
    日將其所有坐落高雄市三民區○○○段四小段二一八九號土地及其上建號七九二
    五號門牌號碼高雄市○○區○○街三十三巷十五號房屋（下稱訟爭房地）向高新
    商業銀行股份有限公司（下稱高新銀行）設定新台幣（下同）三百萬元最高限額
    抵押權借用款項後，隨後於八十八年七月二十三日基於與被告甲○○間通謀虛偽
    意思表示，設定擔保債權額三百十萬元之抵押權登記，致自訴人債權日後無法完
    全受償，因認被告二人涉犯刑法第二百十四條使公務員登載不實罪嫌等情。
二、按犯罪事實應依證據證據認定之，無證據不得推定其犯罪事實，刑事訴訟法第一
    百五十四條定有明文。又事實之認定，應憑證據，如未能發現相當證據，或證據
    不足以證明，自不能以推測或擬制之方法，為裁判基礎（最高法院四十年台上字
    第八六號判例參照）；而告訴人之告訴，係以使被告受刑事訴追為目的，是其陳
    述是否與事實相符，仍應調查其他證據以資審認（最高法院五十二年台上字第一
    三００號判例參照），犯罪事實所憑之證據，雖不以直接證據為限，間接證據亦
    包括在內，然無論直接證據或間接證據，其為訴訟上之證明，須於通常一般之人
    均不致有所懷疑，而得確信其為真實之程度者，始得據為有罪之認定，倘其證明
    尚未達此一程度，而有合理之懷疑存在而無從使事實審法院得有罪之確信時，即
    應由法院為諭知被告無罪之判決（最高法院七十六年台上字第四九八六號判例參
    照）。次按刑法第二百十四條之使公務員登載不實罪，須一經他人之聲明或申報
    ，公務員即有登載之義務，並依其所為之聲明或申報予以登載，而屬不實之事項
    者，始足構成，若其所為聲明或申報，公務員尚須為實質之審查，以判斷其真實
    與否，始得為一定之記載者，即非本罪所稱之使公務員登載不實（最高法院七十
    三年一七一０號判例參照）。
三、本件自訴人認被告涉有右開犯行，係以合會會單二份、支付命令聲請狀、訟爭房
    地登記謄本各一份等為據。訊據被告丙○○、甲○○均堅決否認有何使公務員登
    載不實之犯行，均辯稱：二人之間原先確有三百十萬元之借貸關係，其中二百萬
    元係因被告丙○○之子經商所需，並已清償五十萬元，尚欠一百五十萬元；嗣後
    又向甲○○借用一百六十萬元，共計三百十萬元，丙○○為使甲○○安心，始提
    供訟爭房地為甲○○設定抵押權作為擔保，並無通謀虛偽意思表示等語。
四、經查：
（一）關於不動產登記制度，有「權利登記制」、「契據登記制」及「托崙斯登記制
      」三大類，其中「權利登記制」與「托崙斯登記制」對於登記之申請，均採實
      質審查原則，亦即登記機關除審查登記書件是否完備外，對於不動產物權變動
      之原因與事實是否相符，登記申請案有無違反強制或禁止規定，均須詳審查後
      方予登記，「托崙斯登記制」並另設賠償基金，以賠償真正權利人因不實登記
      所受損害；至「契據登記制」對於不動產登記採形式審查原則，如申請登記之
      書件完備，登記機關即依照契據所載內容予以登記。我國土地法係以權利登記
      制為主，兼採托崙斯登記制（土地法第六十八條參照），登記機關對於土地登
      記之聲請，應為實質之審查（參閱卷附焦祖涵先生著「土地法釋論」第三一一
      頁至第三一四頁），此觀土地法第五十五條第一項規定：「市縣地政機關接受
      聲請或囑託登記之件，經審查證明無誤，應及公告之，其依第五十三條逕為登
      記者，亦同」，第五十六條規定：「依前條審查結果，認為有瑕疵而被駁回者
      ，得向該管司法機關訴請確認其權利，如經裁判確認，得依裁判再行聲請登記
      」，是地政機關對於人民土地登記申請顯有實質審查權，並非一經聲請，即應
為登記至明。當事人於登記之准駁有爭議時，雖應由司法機關以裁判加以確認
      ，然此係因司法機關始有權就當事人私權紛爭加以確認之故，仍無礙於地政機
      關對於土地登記申請有實質審查之權限。
（二）本件被告丙○○、甲○○之間於八十八年七月二十三日就訟爭房地設定擔保債
      權額三百十萬元之抵押權登記之事實，固有土地及房屋登記謄本各一份在卷可
      稽，然上開抵押權所擔保之債權，有被告提出之借據一紙、彰化商業銀行檢送
      之以被告甲○○之妻許陳金圜為發票人，以彰化商業銀行為付款人，票號七七
      三三六七號，面額一百六十萬元之支票一紙為據；且經核對卷附八十八年七月
      間許陳金圜支票存款明細分類帳及高新銀行檢送被告丙○○放款客戶實貸明細
      查詢單，二者所載貸款金額、存提金額及存提時間均不相符等情觀之，亦無自
      訴人所指丙○○以向高新銀行貸得款項中之一百六十萬元存入許陳金圜帳戶，
      再虛偽簽發支票供丙○○提領以製造借款假象之情，是自訴人所訴被告二人係
      無借貸事實而通謀為虛偽抵押權登記等語，已乏依據。況地政機關就抵押權之
      登記既有依法加以實質審查之職權，並非一經聲請即有應依其聲請即有登載於
      土地登記簿之義務，自與刑法第二百十四條之構成要件不合。
五、綜上所述，本件既乏證據證明被告二人之抵押權登記為不實，且地政機關就抵押
    權之登記既有依法加以實質審查之職權，被告所為即與刑法第二百十四條之一要
    件不符。本院復查無其他積極證據足證被告有使公務員登載不實犯行，其犯罪既
    不能證明，揆諸前開規定及說明，自應為被告無罪之諭知。
據上論斷，應依刑事訴訟法第三百零一條第一項前段、第三百四十三條，判決如主文
。
中      華      民      國    九  十    年      四      月    十  九    日
                                    臺灣高雄地方法院刑事第三庭
                                        法  官  葉  啟  洲
右正本證明與原本無異。
如不服本判決，應於判決送達後十日內，向本院提出上訴狀。
                                        書記官  盧  雅  婷
中      華      民      國    九  十    年      四      月    二十四    日


司法院資訊處製作；財團法人民間司法改革基金會備份。
